臺灣高等法院高雄分院民事判決　　　99年度重上更(二)字第20號
上　訴　人　郭芳良
訴訟代理人　楊崇森　　律師
被 上 訴人　鄭志雄
　　　　　　鄭宇楠
共　　　同
訴訟代理人　蔡錫欽律師
　　　　　　陳豐裕律師
上列當事人間因損害賠償等事件，對於民國94年12月27日臺灣高
雄地方法院94年度重訴字第125 號第一審判決提起上訴，經最高
法院第二次發回更審，本院於100 年8 月10日辯論終結，茲判決
如下：
    主  文
原判決關於駁回上訴人後開第二、三項之訴及就後開第二項假執
行之聲請，暨訴訟費用（確定部分除外）之裁判均廢棄。
被上訴人鄭志雄應給付上訴人新台幣壹仟伍佰萬元，及自民國九
十四年四月二十二日起至清償日止，按週年利率百分之五計算之
利息。
被上訴人鄭宇楠應將座落高雄市○○區○○段四七一地號土地及
其上同段一三八二建號即門牌號碼高雄市○○區○○路十五號十
二樓之一房屋所有權移轉登記予被上訴人鄭志雄。
第一、二審及發回前第三審訴訟費用（確定部分除外），由被上
訴人鄭志雄負擔八分之七，餘由被上訴人鄭宇楠負擔。
本判決第二項於上訴人以新台幣伍佰萬元為被上訴人鄭志雄供擔
保後，得假執行，但被上訴人鄭志雄如以新台幣壹仟伍佰萬元預
供擔保，得免為假執行。
    事實及理由
一、按訴之變更或追加，非經他造同意，不得為之。但第二百五
    十五條第一項第二款至第六款情形，不在此限。民事訴訟法
    第446 條第1 項著有明文。本件上訴人於原審依民法第244
    條撤銷權法律關係，請求：撤銷被上訴人間就座落高雄市○
    ○區○○段471 地號土地及其上同段1382建號即門牌號碼高
    雄市○○區○○路15號12樓之1 房屋（下稱系爭正興路房地
    ）借名登記債權行為；暨被上訴人鄭宇楠應將系爭正興路房
    地所有權移轉登記予被上訴人鄭志雄。嗣於本院審理中以鄭
    志雄積欠上訴人款項未清償，而鄭志雄怠於行使權利，且其
    財產不足以清償上訴人之債權（見本院卷第84頁及30-32 頁
    ），上訴人有保全債權之必要，就前開請求事項，變更為本
    於民法第242 條代位權，於訴訟中代位鄭志雄終止被上訴人
    間就系爭正興路房地所為之借名登記債權行為，並代位主張
    鄭志雄對於鄭宇楠得主張之借名登記物返還請求權，請求：
    鄭宇楠應將系爭正興路房地所有權移轉登記予鄭志雄（見本
    院卷第81頁及第85頁）等語。而按上訴人所為上開訴之變更
    乙節，為被上訴人所同意（見本院卷第85頁），揆諸前揭說
    明，上訴人所為訴之變更，於法有據，合先敘明。
二、上訴人主張：伊為購買訴外人張茂星、張志銘、張金龍、張
    永鴻等及皇統大飯店股份有限公司（下稱皇統公司）所有座
    落高雄市○○區○○段等14筆土地與其上屬於皇統公司所有
    間牌號碼高雄市三民區○○○路426 號皇統大飯店建物（座
    落於獅頭段第1214、1214之1 、1215及1215之地號土地上，
    下稱系爭房地），於民國93年4 月間委託鄭志雄及訴外人林
    明憲、楊景堯、鍾嘉村、蔡見興、楊文泰代為仲介，約定仲
    介報酬新台幣（下同）16,000,000元（下稱系爭仲介款），
    並由鄭志雄代表負責與張茂星兄弟洽談系爭房地買賣事宜。
    詎鄭志雄於簽約日即93年6 月14日之前1 日，向伊謊稱張茂
    星欲額外索取10,000,000元現金（下稱系爭張茂星款），否
    則不願促成系爭房地買賣，伊急予簽約，不疑有他，乃於簽
    約當日上午提領10,000,000元現金交付鄭志雄，惟張茂星於
    事後告知未要求10,000,000元，亦未收到該款項，伊始知受
    騙。又鄭志雄完成簽約，即向伊索取系爭仲介款，並於簽約
    同日晚間11時許，再向伊謊稱訴外人即系爭房地出賣人之一
    張永鴻要求6,000,000 元介紹費、蔡見興要求仲介費10,000
    ,000元及林明憲、楊景堯、鍾嘉村、楊文泰（下稱林明憲等
    ）各應得仲介費1,000,000 元，故系爭仲介款不足分配，林
    明憲等如未取得仲介費，將找上訴人麻煩，因而要求伊額外
    支付4,000,000 元（下稱系爭額外款），伊恐節外生枝，遂
    支出4,000,000 元予鄭志雄，然經向蔡見興及張永鴻詢問結
    果，蔡見興僅取得7,000,000 元，張永鴻僅取得3,000,000
    元，伊始知遭鄭志雄詐欺，受有系爭額外款之損害。再系爭
    房地買賣約定現金交易，伊為付清尾款，需張茂星兄弟先行
    將系爭房地過戶於上訴人名下，以便貸款，遂向鄭志雄表示
    ，願意給付張茂星及其兄弟等6 人各500,000 元，以利於取
    得彼等同意，先辦理系爭房地過戶手續，詎鄭志雄明知張茂
    星及其兄弟並未要求每人各1,000,000 元，始願配合辦理過
    戶，竟向伊詐稱張茂星及其兄弟每人要求各付1,000,000 元
    ，致伊陷於錯誤，而於93年7 月15日簽發面額各3,000,000
    元，合計6,000,000 元之支票2 紙（下稱系爭600 萬元支票
    ），委託鄭志雄轉交張茂星及其兄弟同意先辦過戶手續，惟
    事後查悉張茂星及其兄弟並未要求各給付1,000,000 元，始
    知受騙，嗣因鄭志雄於兌現支票後，已交付1,000,000 元予
    張茂星，故此部分被詐欺款項為5,000,000 元（下稱系爭先
    過戶款），合計鄭志雄共向伊詐得19,000,000元（10,000,0
    00＋4,000,000 ＋5,000,000 ＝19,000,000，下稱系爭詐欺
    款），伊得依侵權行為及不當得利請求權，請求鄭志雄返還
    系爭詐欺款。此外，鄭志雄取得系爭詐欺款後，隨即於93年
    7 月間購得系爭正興路房地，並借用其子鄭宇楠之名義登記
    為所有權人，此借名登記無償債權行為，詐害上訴人之系爭
    詐欺款債權，伊得依民法第244 條第1 項規定，請求撤銷等
    情。爰聲明：（一）鄭志雄應給付上訴人19,000,000元，及
    自起訴狀繕本送達翌日起至清償日止，按週年利率5%計算之
    利息。（二）被上訴人間就系爭正興路房地所為借名登記債
    權行為，應予撤銷。（三）鄭宇楠應將系爭正興路房地所有
    權移轉登記予鄭志雄。（四）願供擔保，請准宣告假執行。
三、被上訴人則以：上訴人原委由林明憲等仲介系爭房地之買賣
    ，嗣因仲介未成，才委託蔡見興與鄭志雄仲介。而上訴人同
    意交付系爭張茂星款，係為處理買賣土地價差之斡旋金，鄭
    志雄於取得上開款項後，已轉交付張茂星，並無詐欺事實。
    又上訴人順利購得系爭房地後，有關仲介報酬，其中蔡見興
    分得7,000,000 元，張永鴻分得3,000,000 元，鄭志雄亦分
    得6,000,000 元，而林明憲等雖未仲介成功，然因曾經參與
    仲介，上訴人始同意簽發及交付面額各1,000,000 元之支票
    4 紙，作為林明憲等之仲介報酬，鄭志雄已將上訴人交付之
    上開支票轉交林明憲等提示兌現，並未詐欺系爭額外款。再
    由於上訴人要求先將系爭房地辦理過戶，以便貸款，故委託
    鄭志雄出面與張茂星商談，倘張茂星可以說服其他出賣人同
    意先將系爭房地過戶予上訴人，則上訴人同意給付張茂星6,
    000,000 元，故此6,000,000 元，係上訴人自願給付，鄭志
    雄並無詐欺行為。從而，上訴人依侵權行為及不當得利請求
    權，請求鄭志雄給付19,000,000元；暨撤銷被上訴人間就系
    爭正興路房地之借名登記債權行為；並鄭宇楠應將系爭正興
    路房地所有權移轉登記予鄭志雄，均無理由等語置辯。爰聲
    明：（一）上訴人之訴駁回。（二）如受不利判決，願供擔
    保，請准免為假執行。
四、原審判決上訴人敗訴，上訴人提起上訴，經本院前審駁回其
    上訴，嗣據最高法院廢棄發回，再經本院更一審判決原判決
    關於駁回後開各項之訴及假執行，暨該部分訴訟費用之裁判
    均廢棄；鄭志雄應給付上訴人15,000,000元，及自起訴狀繕
    本送達翌日即94年4 月22日起至清償日止，按週年利率5%計
    算之利息；被上訴人間就系爭正興路房地所為借名登記債權
    行為，應予撤銷；鄭宇楠應將系爭正興路房地所有權移轉登
    記予鄭志雄。並駁回上訴人其餘之訴（即駁回上訴人請求系
    爭額外款部分）。旋被上訴人就其敗訴部分提起上訴，經最
    高法院廢棄本院更一審所為上訴人勝訴部分之判決（上訴人
    就更一審為其敗訴即駁回系爭額外款部分之判決，未提上訴
    ，已告確定），上訴人於本院主張依侵權行為損害賠償請求
    權或不當得利請求權（就後開訴之聲明第二項部分）；暨代
    位主張鄭志雄之借名登記物返還請求權（就後開聲明第三項
    部分），聲明：（一）原判決關於駁回後開第二、三項之訴
    及就後開第二項假執行之聲請，暨該部分訴訟費用之裁判均
    廢棄。（二）鄭志雄應給付上訴人15,000,000元，及自起訴
    狀繕本送達翌日即94年4 月22日起至清償日止，按週年利率
    5%計算之利息。（三）鄭宇楠應將系爭正興路房地所有權移
    轉登記予鄭志雄（上訴人撤回被上訴人間就系爭正興路房地
    所為借名登記債權行為，應予撤銷之聲明，見本院卷第85頁
    ）（四）就第二項聲明部分，願供擔保，請准宣告假執行。
    被上訴人則答辯聲明：（一）上訴駁回。（二）如受不利判
    決，就給付之訴部分，願供擔保，請准宣告免為假執行。
五、兩造不爭執之事項
（一）上訴人委託鄭志雄、蔡見興、林明憲、楊景堯、鍾嘉村及
      楊文泰仲介購買張茂星、張永鴻、張志銘、張金龍及皇統
      公司所有土地暨其上屬於皇統公司所有門牌號碼高雄市三
      民區○○○路426 號皇統大飯店建物，並允給付彼等報酬
      16,000,000元。
（二）上訴人於93年6 月14日上午9 時交付10,000,000元現金予
      鄭志雄，買賣雙方於同日中午系爭房地簽約後，上訴人除
      簽發面額合計16,000,000元之支票5 紙交付鄭志雄外，並
      簽發面額各1,000,000 元之支票4 紙交付鄭志雄；嗣於93
      年7 月15日，再簽發面額各3,000,000 元之支票2 紙交付
      鄭志雄，上開票據均非記名票據。
（三）前述16,000,000元支票款項部分，由蔡見興取得其中7,00
      0,000 元、張永鴻取得其中3,000,000 元、鄭志雄取得其
      中6,000,000 元；鄭志雄另將面額各1,000,000 元之支票
      4 紙交付林明憲、楊景堯、鍾嘉村及楊文泰提示兌現。
（四）上訴人前開於93年7 月15日簽發面額各3,000,000 之支票
      2 紙交付鄭志雄，委由鄭志雄請求張茂星說服張家兄弟同
      意系爭房地先辦理過戶手續，再由上訴人提供系爭房地設
      定抵押貸款，以支付第三期買賣價款233,000,000元。
（五）鄭志雄受上訴人委託購買系爭房地後，將系爭房地登記於
      上訴人指定之訴外人童寶環名下。
（六）上訴人於93年10月間，向鄭志雄購買另棟位於鼎山街之房
      屋，於完成過戶手續，貸得17,000,000元後，本應將貸得
      款交付鄭志雄，以支付買賣價金，嗣因鄭志雄暫無需用款
      項，遂將上訴人應給付17,000,000元借予上訴人週轉。其
      後，上訴人於93年11月5 日簽發面額合計17,000,000元之
      支票4 紙交付鄭志雄，以清償上述借款。鄭志雄於系爭房
      地交屋前，將上訴人因清償17,000,000元借款而交付之4
      紙支票，其中面額均為5,000,000 元合計10,000,000元之
      支票2 紙（下稱系爭1,000萬元支票）交付張茂星。
（七）鄭志雄將其所有系爭正興路房地，以借名登記原因關係移
      轉登記於鄭宇楠的名義下。上訴人於本件訴訟中，已代位
      鄭志雄向鄭宇楠終止上開房地借名登記契約。
六、兩造於本院協商爭點為：（一）上訴人是否受鄭志雄之詐欺
    而交付現金10,000,000元？（二）上訴人於93年7 月15日簽
    發系爭600 萬元支票交付鄭志雄，是否因鄭志雄交付張茂星
    1,000,000 元，而受詐欺5,000,000 元？（三）上訴人請求
    鄭志雄給付15,000,000元及利息，有無理由？代位鄭志雄請
    求鄭宇楠應將系爭正興路房地所有權移轉登記予鄭志雄，有
    無理由？茲分述如下：
（一）上訴人是否受鄭志雄之詐欺而交付現金10,000,000元？
  １、上訴人主張：鄭志雄於簽約日93年6 月14日之前1 日，向
      伊謊稱，張茂星欲額外索取10,000,000元現金，否則不願
      促成系爭房地買賣，伊急予簽約，不疑有他，乃於簽約當
      日上午提領10,000,000元現金交付鄭志雄，惟據張茂星事
      後告知未要求10,000,000元，亦未收到該款項，伊始知受
      騙等情。惟為鄭志雄否認之，並辯稱：上訴人主動向伊表
      示，要拿10,000,000元給張茂星，給的條件是系爭房地的
      買賣價格可以降到每坪300,000 元以內。其後，系爭房地
      每坪價格買賣確實不到300,000 元，伊即將10,000,000元
      中的2,000,000 元給付張茂星，之後，再將8,000,000 元
      給付張茂星，都是用現金給付（見本院卷第124 頁）云云
      ，且舉張茂星到庭之證述；暨援用台灣高雄地方法院檢察
      署（下稱高雄地檢署）檢察官就鄭志雄被訴詐欺罪嫌乙事
      ，作成95年度偵字第1288號不起訴處分（下稱系爭地檢署
      處分），經上訴人聲請再議後，由台灣高等法院高雄分院
      檢察署（下稱高雄高分檢）以95年度上聲議字第463 號處
      分駁回再議確定（下稱系爭高檢署處分，與地檢署處分合
      稱系爭處分），及原審法院以95年度聲判字第44號受理上
      訴人聲請交付審判，經裁定駁回聲請審判（下稱系爭刑事
      裁定）等資料為據。
  ２、關於上訴人交付10,000,000元予鄭志雄轉交張茂星之事由
      ：
      經查，上訴人於系爭房地買賣契約簽訂當天即93年6 月14
      日上午9 時30分許，由鄭志雄開車搭載上訴人前往台灣中
      小企業銀行三民分行領出現金10,000,000元後，上訴人將
      該領出之10,000,000元交付鄭志雄，請其轉交張茂星乙節
      ，為鄭志雄所不爭執，堪予認定。次查，系爭房地買賣契
      約係於93年6 月14日中午完成簽約乙節，亦為上訴人與鄭
      志雄所不爭執，顯見上訴人交付10,000,000元現金予鄭志
      雄，請其轉交張茂星的時間點，距離系爭房地成立買賣契
      約時相當接近。又上訴人所以在系爭房地買賣契約成立前
      不久，偕同鄭志雄至銀行領出10,000,000元，並交付鄭志
      雄轉交張茂星，無論依上訴人陳述：如交付10,000,000元
      予鄭志雄轉交張茂星，則張茂星就不願促成系爭房地買賣
      契約之簽訂等語；或鄭志雄辯稱：如張茂星可以將系爭房
      地每坪價格降到300,000 元以內云云，要均與系爭房地買
      賣契約簽訂有關。而觀上訴人既須於簽約前不久，領出10
      ,000,000元交付鄭志雄轉交張茂星，堪認該10,000,000元
      ，係由於簽訂系爭房地契約之因素，有急迫交付張茂星之
      必要。果爾！鄭志雄自上訴人取得10,000,000元後，即應
      於系爭房地買賣契約簽訂前轉交予張茂星。惟參酌張茂星
      於本院審理中到庭證述：「（最先聽何人向證人說，上訴
      人拿10,000,000元給鄭志雄轉交證人？）是上訴人最先跟
      我說的，說有壹仟萬元給鄭志雄說是要給我的．．」、「
      （上訴人跟你講說，他拿了一千萬元交給鄭志雄，這壹仟
      萬元是要給張茂星，是否是在九十三年八、九月間，上訴
      人買了系爭皇統房屋土地之後，要去進行點交，上訴人才
      跟你提到這件事情？）是的」（見本院卷第159 頁）等語
      ，顯見張茂星迄至系爭房地買賣契約簽訂後，於93年8 、
      9 月間要進行房地點交時，才第一次從上訴人處得知有所
      謂上訴人交付10,000,000元予鄭志雄，請鄭志雄轉交張茂
      星之事，依此推論，堪認鄭志雄根本未在系爭房地買賣契
      約於93年6 月14日簽訂前後，將現金或支票面額共計10,0
      00,000元交付張茂星。據此，已徵並無所謂須於系爭房地
      買賣契約簽訂前，交付張茂星10,000,000元，否則，即如
      上訴人所述：張茂星不願促成系爭房地買賣契約；或鄭志
      雄所辯：張茂星可以將系爭房地每坪價格降到300,000 元
      以內等情形。況不動產買賣契約中，買賣標的物及價金多
      寡，乃簽約重要及必要事項，如非事先已談妥標的物及價
      金，並取得合意者，自不可能進入所謂簽約階段，此乃公
      眾皆知事實，鄭志雄難委為不知。乃本件依鄭志雄所辯意
      旨，上訴人所以須急於系爭房地買賣契約簽訂前，先將10
      ,000,000元交付鄭志雄轉交張茂星者，係為了要張茂星協
      助促成將買賣標的每坪單價降為300,000 元，核與前揭常
      情悖離甚遠，不足採信。設鄭志雄辯稱上情云云，係指張
      茂星早於系爭房地買賣契約簽訂前，已出力為上訴人協商
      降價，並成功將買賣標的物每坪單價降為300,000 元以下
      ，始93年6 月14日中午的簽約事宜。然此一設論之前提事
      實，不僅與鄭志雄所辯事實不符，亦與上訴人陳述內容不
      合，已難遽採。甚者，如上開設論得以成立，則張茂星既
      已事先成功為上訴人協商降價事宜，如欲邀功，並取得一
      定的報酬，儘可透過鄭志雄事先請上訴人提領金錢，交由
      鄭志雄轉交張茂星，若不為此圖，可能表示張茂星或基於
      信賴關係，或其他事由等，無須於簽約前，即要求上訴人
      交付所謂的報酬。若然，則於簽約後，再由鄭志雄出面向
      上訴人拿取金錢轉交張茂星即可。總之，於此情形下，均
      無必要急於簽約前，須先由上訴人在當天早上9 時30分許
      ，即偕同鄭志雄前往銀行領出10,000,000元轉交張茂星之
      必要。抑有進者，張茂星為系爭房地出賣人之一，如系爭
      房地出賣價格每坪單價越高，對於張茂星是越有利，換言
      之，每坪單價如提升10,000元至20,000元不等，對於張茂
      星或其兄弟而言，其所獲得利潤，可能即超過10,000,000
      元，衡情論理，張茂星有必要為了取得上訴人交付10,000
      ,000元之代價，即甘願為上訴人充當協調者角色，向其同
      為出賣人之兄弟進行協調？果爾！其兄弟將作如何感想？
      是鄭志雄辯稱：張茂星為上訴人協調將標的物每坪單價降
      為300,000 元以下云云，非但不利於張茂星，亦違背同為
      出賣人之張茂星兄弟的利益，足徵鄭志雄上所辯云云，與
      前揭論述事實及一般常情悖離甚遠，委難採信。末者，鄭
      志雄所辯上情，不可採信，已徵上訴人主張：鄭志雄於簽
      約日93年6 月14日之前1 日，向伊陳稱，張茂星欲額外索
      取10,000,000元現金，否則不願促成系爭房地買賣等語，
      應較可採。此外，參以系爭房地買賣契約預定於93年6 月
      14日當天中午簽訂，衡情，上訴人於聽聞鄭志雄告知，系
      爭房地買賣契約可能由於張茂星不願促成之關係，致不能
      簽訂，此或將造成上訴人於付出相當的心力或金錢投注後
      ，一事無成，故上訴人急於當天中午簽約前，偕同鄭志雄
      前往銀行領出10,000,000元，並交付鄭志雄轉交張茂星，
      以求順利簽約，核與一般事理，並不違背，堪予認定。
  ３、關於張茂星有無透過鄭志雄要求上訴人給付10,000,000元
      部分：
（１）經查，系爭房地買賣契約於93年6 月14日中午簽訂前，並
      沒有簽約之障礙乙節，業據張茂星於本院審理中到庭證述
      ：「（本件房屋土地買賣在簽約前，有無簽約障礙？如有
      ，係何障礙？）沒有障礙．．」（見本院卷第158 頁）等
      語核與出賣人之一即張茂星兄弟張永鴻於本院審理中到庭
      證稱：「（本件買賣，簽約之前，有無任何障礙？）障礙
      應該沒有，只是日期的長短而已，所謂日期的長短是指選
      舉總統之前談到選舉總統之後」、「（本件買賣契約簽訂
      之前，房地共有人是否有拒絕出賣的情形？）沒有」、「
      ．．簽約當天不可能有其他的事情讓約簽不成」（見本院
      卷第144-146 頁）等詞相符，堪予認定。而按系爭房地買
      賣契約之簽訂，既無簽約障礙，則鄭志雄告知上訴人，謂
      系爭房地買賣契約可能由於張茂星不願促成之關係，致不
      能簽訂云云，即屬虛構。
（２）次查，張茂星於系爭房地買賣契約簽訂前，並不知鄭志雄
      有以其名義，要求上訴人交付鄭志雄10,000,000元，以轉
      交張茂星乙節，業如前述，已徵張茂星並無透過鄭志雄要
      求上訴人交付10,000,000元之事。再者，本院為明瞭上情
      ，詢問張茂星是否於簽約前或簽約後，曾透過鄭志雄要求
      上訴人交付10,000,000元乙節，據張茂星證述：「簽約前
      沒有要求鄭志雄向上訴人要求給付一千萬元」、「（你是
      否知道上訴人在簽約前就拿了一千萬元給鄭志雄說是要給
      你的？）我不知道」、「（究竟鄭志雄在簽約前或簽約後
      有無跟你提到上訴人有拿給他現金一千萬元這件事？）沒
      有跟我講說現金一千萬元這件事」（見本院卷第158-159
      頁及第162 頁）等語以觀，足見張茂星並未於簽約前或簽
      約後，透過鄭志雄要求上訴人交付10,000,000元。其中關
      於張茂星於簽約後，亦未曾透過鄭志雄要求上訴人給付現
      金10,000,000元乙節，參諸張茂星前開證述：伊至93年8
      、9 月間始從上訴人處得知鄭志雄以其名義要求上訴人給
      付10,000,000元等語益明。
  ４、關於鄭志雄有無交付10,000,000元予張茂星部分：
（１）鄭志雄固辯稱：伊於取得上訴人交付之10,000,000元後，
      先將其中現金2,000,000 元給付張茂星，之後，再將現金
      8,000,000 元給付張茂星（見本院卷第124 頁）云云，惟
      參酌鄭志雄就有無交付10,000,000元予張茂星乙節，於原
      審到庭辯稱：「（有無將1 千萬元交給張茂星？）我是交
      給張茂星2 張各5 百萬元的支票，也就是剛才原告訴代說
      的人道公司簽發的2 張各5 百萬元支票」（見原審卷第80
      頁）等語，顯見關於有無交付10,000,000元予張茂星乙節
      ，鄭志雄前後所辯不一，已徵其辯稱有將10,000,000元交
      付張茂星云云，難予遽採。
（２）次查，張茂星並未透過鄭志雄要求上訴人給付10,000,000
      元，詎鄭志雄卻向上訴人告稱張茂星要求給付10,000,000
      元乙節，業如上述。衡情，張茂星既未透過鄭志雄要求上
      訴人給付10,000,000元，則鄭志雄於取得上訴人交付之10
      ,000,000元後，自不可能轉交付張茂星，亦堪認定。此參
      諸張茂星於本院到庭證稱：「簽完約之後隔天鄭志雄給我
      兩瓶洋酒及一百萬元的現金，他拿給我錢洋酒有說感謝我
      促成本件房地買賣契約的簽訂，其他沒有再說．．」（見
      本院卷第158 頁）等語，僅提及鄭志雄於訂約後，交給張
      茂星兩瓶洋酒及1,000,000 元，且依張茂星所言：感謝促
      成簽約等語來看，亦與鄭志雄告知上訴人有關：上訴人如
      不給付張茂星10,000,000元，則張茂星即不願協助簽約無
      涉等情益明。
（３）又參酌鄭志雄辯稱：上訴人交付面額各為5,000,000 元、
      發票人係訴外人人道國際事業股份有限公司（下稱人道公
      司）之支票2 張予伊，鄭志雄即將上述2 張支票交付張茂
      星，以充作交付上開10,000,000元乙節，為上訴人所不爭
      執，復據張茂星於原審及本院審理中到庭證述綦詳（見原
      審卷第64頁及本院卷第158 頁），堪予認定。足見鄭志雄
      未將其自上訴人處拿取之現金10,000,000元交付張茂星，
      取而代之的是以上訴人另行簽發上開2 張支票交付張茂星
      。而按上訴人於93年10月間，向鄭志雄購買另棟位於鼎山
      街之房屋，於完成過戶手續，貸得17,000,000元後，本應
      將貸得款交付鄭志雄，以支付買賣價金，嗣因鄭志雄暫無
      需用款項，遂將上訴人應給付17,000,000元借予上訴人週
      轉。其後，上訴人於93年11月5 日簽發面額合計17,000,0
      00元之支票4 紙交付鄭志雄，以清償上述借款。鄭志雄於
      系爭房地交屋前，將上訴人因清償17,000,000元借款而交
      付之4 紙支票，其中面額均為5,000,000 元合計10,000,0
      00元之支票2 紙交付張茂星乙節，為兩造所不爭執，堪予
      認定。顯見鄭志雄遲至93年11月間始以上訴人另向鄭志雄
      購買鼎山街房屋，所簽發交付面額各為5,000,000 元支票
      2 張交付張茂星。則依時間推算，堪認鄭志雄交付上開2
      張5,000,000 元支票，距離系爭房地買賣契約簽訂日93年
      6 月14日，已達4 、5 個月之久，此非但與鄭志雄急於簽
      約前，始要求上訴人交付10,000,000元，以轉交張茂星的
      急迫性不符，亦與前揭鄭志雄告稱所謂：上訴人如不於簽
      約前給付張茂星10,000,000元，則張茂星不願協助簽約等
      語不合，足見鄭志雄交付上開支票予張茂星，並非因轉支
      付上訴人交付10,000,000元予張茂星而為。
（４）至張茂星固於本院到庭證述：鄭志雄交付伊2 張面額各為
      5,000,000 元之支票時，有說是上訴人要答謝伊促成買賣
      契約云云（見本院卷第15頁），惟關於張茂星收受鄭志雄
      交付之上述2 張支票原因為何？據張茂星於原審到庭證稱
      ：「因為原告每坪出價新台幣300,000 元，我們希望以每
      坪新台幣310,000 元賣，所以原告最後同意差價部分以新
      台幣10,000,000元解決，並由我負責說服其他人，原告因
      此開出二張新台幣5,000,000 元支票透過鄭志雄給我，其
      中一張有兌現，另外一張到現在都還沒兌現」（見原審卷
      第64頁）等語，核與張茂星前證述情形，前後矛盾，其中
      所謂上訴人為同意系爭房地買賣價格差額，而簽發上開2
      張支票云云，亦與上訴人係向鄭志雄買受房屋而簽發之客
      觀事實不符，足徵張茂星到庭證述所謂：上訴人為答謝促
      成買賣契約或土地差額給付云云，均不可採。況上訴人已
      給付現金10,000,000元予鄭志雄，以便轉交張茂星，衡情
      ，不可能再為答謝張茂星促成系爭房地買賣契約簽訂，或
      為同意買賣差額，再交付2 張面額各為5,000,000 元支票
      予鄭志雄，持以轉交張茂星。甚者，上訴人如係為答謝張
      茂星促成系爭房地買賣契約簽訂，或為張茂星協助買賣降
      價，同意給付買賣差額，因而再交付2 張面額各為5,000,
      000 元支票予鄭志雄轉交張茂星，依理，上訴人自應樂於
      讓交付之支票兌現，始謂與常理無悖。惟其中1 張支票，
      於張茂星持往兌現時，因人道公司拒絕兌現而遭退票，張
      茂星於支票退票後，向法院起訴，請求人道公司給付票款
      ，並於原審法院另案達成和解，人道公司同意給付張茂星
      4,480,000 元，張茂星則同意將該面額5,000,000 元之支
      票返還人道公司等情，業據張茂星到庭證述綦詳（見本院
      卷第161 頁），有原審法院95年度簡上字第37號和解筆錄
      影本1 件附卷（見本院卷第130 頁）可稽，且為兩造所不
      爭執，堪予認定。核張茂星持鄭志雄交付之2 張支票兌現
      過程，與常理不符，益徵上訴人非為上開事由，另行交付
      2 張面額各為5,000,000 元之支票予鄭志雄轉交張茂星。
（５）再者，鄭志雄既未於簽約前或簽約後短期內（所謂短期，
      係謂在1 個月內) ，將現金100,000,000 元或同面額之支
      票轉交付張茂星，卻突於距離簽約日後4 、5 個月之久的
      時點，將其收自出售房屋予上訴人而收取之2 張支票交付
      張茂星，必有其原因。究其原因為何？其中鄭志雄及張茂
      星固分別為如上之抗、證述，然彼等抗、證述，均不可採
      信，已如上述。則鄭志雄何以交付上述支票予張茂星？此
      一原因事實，倘參諸上訴人主張：伊於93年8 、9 月間告
      知張茂星，指其應鄭志雄要求，有拿10,000,000元給鄭志
      雄轉交張茂星後，張茂星曾向上訴人表示，謂鄭志雄既然
      以張茂星名義騙錢，則張茂星將來就有能力，把這10,000
      ,000元要回來（見本院卷第134-135 頁）等語，及張茂星
      到庭證稱：伊於上訴人購買系爭房地後，在93年8 、9 月
      間要進行點交買賣標的時，才從上訴人處聽聞鄭志雄以其
      名義，向上訴人要求給付10,000,000元（見本院卷第159
      頁）等詞，暨證人劉美玲於原審到庭證稱：「．．張茂星
      說他只有拿到新台幣1,000,000 元及二罐洋酒，郭芳良有
      問張茂星是否有拿到新台幣10,000,000元，張茂星否認，
      且說他不知道這件事，而且說如果鄭志雄確實有拿到10,0
      00,000元，他要去找鄭志雄要（見原審卷第78頁）等情相
      互以觀，堪認張茂星所以要求鄭志雄交付上開2 張支票之
      原因，乃因為張茂星於93年8 、9 月間（關於月份，鄭美
      玲於原審證稱係約93年10月間，惟上訴人則稱93年8 、9
      月間，而按此月份，究竟何者為真正，本院認應以上訴人
      陳述較接近事實，故採認之。然無論係93年8 、9 月或10
      月份，要均不影響上訴人、鄭美玲及張茂星陳、證述，張
      茂星係到系爭房地要點交時，才從上訴人處聽聞鄭志雄以
      張茂星名義向上訴人要求給付10,000,000元，且上訴人已
      給付予鄭志雄，惟鄭志雄既未向張茂星提及此事，亦未轉
      交10 ,000,000 元，併此敘明）系爭房地點交後，聽聞上
      訴人向其表示，鄭志雄以其名義，向上訴人拿了10,000,0
      00元後，才去找鄭志雄，並表明要拿回該筆金錢，鄭志雄
      迫於事實，才不得不交付上開2 張支票予張茂星。嗣因上
      訴人同時從張茂星處得知鄭志雄向伊詐騙10,000,000元，
      始拒絕讓其交付鄭志雄轉交張茂星之支票兌現，並引起相
      關給付票款之訴訟。
（６）綜上，鄭志雄既於簽約日93年6 月14日之前1 日，向上訴
      人詐稱，張茂星欲額外索取10,000,000元現金，否則不願
      促成系爭房地買賣等語，且於上訴人陷於錯誤，而交付10
      ,000,000元予鄭志雄後，亦未轉交付予張茂星，堪認鄭志
      雄確向上訴人詐騙10,000,000元無訛。至鄭志雄後來雖交
      付2 張面額各5,000,000 元之支票予張茂星，並經張茂星
      持以兌現及訴訟上和解取得款項，然鄭志雄所以交付上開
      支票，依前所述，既係由於張茂星洞悉其以張茂星名義，
      向上訴人詐騙後，始不得不為之，則鄭志雄事後交付2 張
      支票及支票兌現之行為，要與其成立詐騙上訴人10,000,0
      00元之事無關。換言之，鄭志雄不得以其事後，有交付2
      張支票予張茂星及經兌現之事實，即謂其並未涉及詐騙取
      財，或未有不法所得。
（７）此外，張茂星自上訴人處聽聞鄭志雄以張茂星名義向上訴
      人要求給付10,000,000元，而上訴人亦同意給付，並已交
      付款項於鄭志雄等事後，因認鄭志雄收受之10,000,000元
      ，應屬其所有，遂向鄭志雄要求及取得2 張面額各5,000,
      000 元之支票，持以兌現及和解領得款項，顯見張茂星已
      將其取得上述票款之行為合理化，故其於訴訟中，為維護
      其自身之既得利益，到庭為有利於鄭志雄之證述，或淡化
      或合理化其取得上述票據之原因，尚屬張茂星情理內之舉
      ，自不得資為有利於鄭志雄之認定。從而，張茂星雖於原
      審（見原審卷第64頁）、前審（見卷一第153-154 頁、20
      8-210 頁、卷二第36-39 頁）、系爭處分偵查中（見高雄
      地檢署94年度發查字第1021卷第29-31 頁、第65-66 頁）
      及系爭刑事裁定（刑事裁定駁回理由幾與系爭處分理由相
      同）到庭為有利於鄭志雄之證述，均不得為有利於鄭志雄
      之認定。是系爭處分或系爭刑事裁定未深究張茂星於訴訟
      中利害關係之地位，暨未充分完整比對張茂星證述，所顯
      示之客觀事實，如與上訴人、鄭志雄及相關證人交相比對
      後，堪認鄭志雄應涉上開詐欺罪嫌，上開處分及裁定即逕
      循張茂星有利於鄭志雄之證述，認定鄭志雄未涉及詐騙上
      訴人之10,000,000元，即有不當，要不能拘束本院，併予
      敘明。另林明憲等於系爭處分之證述，核與鄭志雄所涉此
      部分詐欺行為無涉，亦同予敘明。
（二）上訴人於93年7 月15日簽發系爭600 萬元支票交付鄭志雄
      ，是否因鄭志雄交付張茂星1,000,000 元，而受詐欺5,00
      0,000 元？
  １、上訴人主張：系爭房地買賣約定現金交易，伊為付清尾款
      ，需張茂星兄弟先行將系爭房地過戶於上訴人名下，以便
      貸款，遂向鄭志雄表示，願意給付張茂星及其兄弟等6 人
      各500,000 元，以利於取得彼等同意，先辦理系爭房地過
      戶手續，詎鄭志雄明知張茂星及其兄弟並未要求每人各1,
      000,000 元，始願配合辦理過戶，竟向伊詐稱張茂星及其
      兄弟每人要求各付1,000,000 元，致伊陷於錯誤，而於93
      年7 月15日簽發面額各3,000,000 元，合計6,000,000 元
      之支票2 紙，委託鄭志雄轉交及說服張茂星及其兄弟同意
      先辦過戶手續，惟事後查悉張茂星及其兄弟並未要求各給
      付1,000,000 元，始知受騙，嗣因鄭志雄於兌現支票後，
      已交付1,000,000 元予張茂星，故此部分被詐欺款項為5,
      000,000 元等語，惟鄭志雄否認之，並辯稱：上訴人自願
      給付6,000,000 元予張茂星，伊自無詐欺行為。又該6,00
      0,000 元是指定要給張茂星，由張茂星負責去說服張家其
      他兄弟，同意先將系爭房地所有權過戶予上訴人，並非約
      定要給張家6 兄弟各1,000,000 元云云。
  ２、經查，上訴人於93年7 月15日簽發面額各3,000,000 之支
      票2 紙交付鄭志雄，委由鄭志雄請求張茂星說服張家兄弟
      同意系爭房地先辦理過戶手續，再由上訴人提供系爭房地
      設定抵押貸款，以支付第三期買賣價款233,000,000 元乙
      節，為兩造所不爭執，堪認上訴人確有交付上開2 張支票
      予鄭志雄，目的是要委由張茂星說服張家兄弟同意系爭房
      地先辦過戶予上訴人。次查，系爭600 萬元支票已經兌現
      乙節，亦為兩造所不爭執，並有上訴人於前審提出載明已
      付清600 萬元支票款之證明書影本附卷（見本院前審卷一
      第83頁）可稽，堪予認定。又查，依上訴人自承：系爭房
      地買賣約定現金交易，伊為付清尾款，需張茂星兄弟先行
      將系爭房地過戶於上訴人名下，以便貸款，故有向鄭志雄
      表示，願意給付張茂星及其兄弟等6 人各500,000 元，合
      計3,000,000 元，以取得彼等同意，先辦理系爭房地過戶
      等語，固堪認上訴人有向鄭志雄主動表示，願意給付包括
      張茂星在內的張家6 兄弟各500,000 元，以便先過戶系爭
      房地所有權。惟參諸上訴人指述：鄭志雄明知張茂星及其
      兄弟並未要求每人各1,000,000 元，始願配合辦理過戶，
      竟向伊詐稱張茂星及其兄弟每人要求各付1,000,000 元，
      致伊陷於錯誤，而於93年7 月15日簽發面額各3,000,000
      元，合計6,000,000 元之支票2 紙，委託鄭志雄轉交張茂
      星及其兄弟同意先辦理過戶乙節，如果屬實，則鄭志雄非
      但就其中逾上訴人同意給付的3,000,000 元，應負詐欺責
      任外，即就上訴人原同意給付之3,000,000 元，亦應負詐
      欺責任。蓋上訴人後來所以給付系爭600 萬元支票予鄭志
      雄，既出於鄭志雄以張家6 兄弟每人均要求各給付1,000,
      000 元，始願配合辦理先過戶之事由，則上訴人給付系爭
      600 萬元支票，已與上訴人原先主動表示願意給付各500,
      000 元之事由無涉，要不得以上訴人原先表示願意各給付
      500,000 元，即謂此部分不在詐欺範圍內。縱或不然，鄭
      志雄於取得上訴人原先表示願意給付各500,000 元或後來
      實際給付的各1,000,000 元，如未將此一事實告知或轉交
      付金錢予張家6 兄弟，卻將之納入己袋，核亦可能構成其
      他侵害行為（如侵占等）或成立不當得利，併予敘明。是
      鄭志雄辯稱：上訴人既願意給付系爭600 萬元支票予鄭志
      雄轉交張家6 兄弟，則鄭志雄即不構成詐欺等侵害行為云
      云，既未論及鄭志雄如未將此一事實告知或金錢轉交付張
      家6 兄弟，而反將之納入己袋之事實，自難採信，先予敘
      明。
  ３、關於鄭志雄是否以張茂星及其兄弟要求每人各1,000,000
      元，始願配合辦理過戶，向上訴人詐稱部分：
（１）經查，上訴人既自承有向鄭志雄主動表示，願意給付包括
      張茂星在內的張家6 兄弟各500,000 元，以利於取得彼等
      同意，先辦理系爭房地過戶手續乙節，顯見其有意給付上
      開金額，以換取系爭房地的提早過戶手續。次查，上訴人
      後來係交付系爭600 萬元支票予鄭志雄以轉交付張茂星或
      張家兄弟為兩造所不爭執。而按上訴人原先既僅同意支付
      張家兄弟每人各500,000 元，衡情，除非張家兄弟有要求
      提高為每人各1,000,000 元，且一金額，仍於上訴人自認
      利益可容許之範圍內，否則，於張家兄弟未表示提高金額
      的情形下，上訴人以生意人的角度，將本求利，洵不可能
      自行提高金額，將每人各500,000 元提高為每人各1,000,
      000 元。是依上開說明，上訴人為能先行辦理系爭房地過
      戶手續，從交付張家兄弟每人各500,000 元提高為每人各
      1,000,000 元之客觀事實的出現及存在，若非發自鄭志雄
      本身的意思，亦屬張家兄弟透過鄭志雄轉達要求提高之意
      。又查，張茂星或張家兄弟並不知悉上訴人交付系爭600
      萬元支票，以便於先行辦理過戶手續，亦未曾要求上訴人
      給付1,000,000 元乙節，業據張茂星於本院審理中到庭證
      述：「（在簽約之前，你有無直接向上訴人或透過鄭志雄
      向上訴人要求要給你們張家六兄弟每個人另外一百萬元？
      如有的話，這一百萬元是做何用途？）我沒有。」、「(
      上訴人是否知道有所謂張家六兄弟要求上訴人要各給一百
      萬元這件事？什麼時候知道？）我拿到兩張票（指面額各
      為5,000,000 元之支票）之後都還沒有兌現，是上訴人到
      我兄弟那裡說有六百萬元要給張家六兄弟一人一百萬元，
      這樣的講法也造成其他兄弟對我誤解，認為我私吞了要給
      我們兄弟一人壹佰萬元的錢。」、「（既然沒有這件事，
      上訴人又跑到你兄弟那裡說要給你們張家六兄弟一人一百
      萬元，你有無去問上訴人究竟是怎麼一回事？）我沒有去
      問上訴人，但是我有向我姪兒說，如果有要給張家六兄弟
      一人一百萬元，請我姪兒去找上訴人要。」（見本院卷第
      160-161 頁）等語綦詳，核與張永鴻於本院審理中到庭證
      述：「（鄭志雄說你們張家六兄弟每人另外要上訴人給六
      兄弟每人壹佰萬元，否則你們六兄弟就不同意上訴人以履
      約保證的方式來事先過戶，你是否知悉？）我不曉得這件
      事。」（見本院卷第146 頁）等詞；暨張家兄弟老大張茂
      鎮之子張立達於本院前審到庭證述：「．．因為郭芳良說
      他要多給我們皇統大飯店的六個兄弟每個人多100 萬元，
      這是後來我聽郭芳良說才知道，可是後來六兄弟沒有拿到
      600 萬元。後來我去跟鄭志雄要這600 萬元，結果要不到
      。因為是聽郭芳良說六兄弟可以多分100 萬元，我認為口
      說無憑，所以要求郭芳良提出證據，郭芳良才提出這份證
      明書。．．」（見前審卷一第157 頁）等情大致相符，復
      有張立達所指上訴人於94年12月21日出具之證明書影本記
      載：「．．本人郭芳良．．當初承購時雙方約定是現金價
      買賣，後因需要貸款來付清尾款。本人願意付六百萬元整
      給皇統大飯店六兄弟每人新台幣壹佰萬元整．．故將此六
      百萬元整交由當時代購買人鄭志雄先生代轉交其皇統六兄
      弟．．」（見前審卷一第83頁）等語可證，足堪認定。而
      張茂星或張家兄弟既不知悉上訴人交付系爭600 萬元支票
      之事，自不可能透過鄭志雄轉達要求將500,000 元提高為
      1,000,000 元，顯見本件係鄭志雄基於己意向上訴人表示
      張茂星或張家兄弟要求給付每人各1,000,000 元，始願配
      合辦理先行過戶手續無訛。是上訴人主張鄭志雄向上訴人
      表示張茂星或張家兄弟要求給付每人各1,000,000 元，始
      願配合辦理先行過戶手續乙節，即堪採認。
（２）次查，張茂星及張家兄弟既不知悉上訴人交付系爭600 萬
      元支票，以便於先行辦理過戶手續，亦未曾要求上訴人給
      付1,000,000 元，則鄭志雄向上訴人表示張茂星或張家兄
      弟要求給付每人各1,000,000 元，始願配合辦理先行過戶
      手續云云，致上訴人陷於錯誤，而交付系爭600 萬元支票
      款，即屬詐取上訴人此部分財物。
  ４、關於鄭志雄是否將其取得之6,000,000 元交付張茂星或其
      他張家兄弟部分：
（１）上訴人主張：伊簽發交付系爭600 萬元支票予鄭志雄後，
      上開支票已兌現，鄭志雄並未交付張家兄弟各1,000,000
      元，僅依張茂星證述已從鄭志雄處取得1,000,000 元，故
      認鄭志雄詐騙5,000,000 元等語，其中張茂星有從鄭志雄
      處拿到1,000,000 元乙節，核與張茂星於本院到庭證述：
      伊只從鄭志雄處拿到1,000,000 元及兩瓶洋酒（前述2 張
      面額各5,000,000 元之支票除外，見本院卷第164 頁）等
      語相符，堪認鄭志雄僅交付系爭600 萬元支票款中之1,00
      0,000 元予張茂星。此外，鄭志雄確未將系爭600 萬元支
      票款交付張茂星或張家兄弟乙節，倘參諸鄭志雄於本院審
      理中具狀自承：「．．該6 百萬元是上訴人欲給張茂星，
      並非給付張茂星兄弟各1 百萬元，則被上訴人鄭志雄未給
      付張茂星兄弟，自無不當得利之情事，且該款項依張茂星
      之證述，張茂星肯定被上訴人仲介本件買賣之辛勞，自願
      給付被上訴人」（見本院卷第218 頁）等語益明。足徵鄭
      志雄於取得系爭600 萬元支票款後，迄僅交付其中1,000,
      000 元予張茂星。
（２）次查，設依鄭志雄所辯系爭600 萬元支票款，係全數要交
      付張茂星，而張茂星肯定鄭志雄為系爭房地買賣契約所付
      心力，自願將系爭600 萬元支票款轉送予鄭志雄為真，則
      鄭志雄自應將此一事實完整告知張茂星，以供張茂星斟酌
      ，始符常理。惟張茂星並不知悉上訴人交付系爭600 萬元
      支票，且張茂星亦未直接向上訴人或透過鄭志雄向上訴人
      要求給付系爭600 萬元支票款乙節，據張茂星於本院審理
      中到庭證述：「（在簽約之前，你有無直接向上訴人或透
      過鄭志雄向上訴人要求要給你們張家六兄弟每個人另外一
      百萬元？如有的話，這一百萬元是做何用途？）我沒有。
      」等語綦詳，堪可認定。足見鄭志雄抗辯：張茂星肯定鄭
      志雄為系爭房地買賣契約所付心力，自願將系爭600 萬元
      支票款轉送予鄭志雄云云，與客觀事實不符，難予採信。
      又姑且不論系爭600 萬元支票交付到鄭志雄手中的目的，
      究係上訴人主張是要給張家兄弟每人各1,000,000 元等語
      ；或鄭志雄抗辯：是要全數交給張茂星等詞，核均堪認鄭
      志雄並未將系爭600 萬元之事，及上訴人交付支票款之目
      的，告知張茂星或其他張家兄弟。而按鄭志雄既未將上開
      事實告知張茂星或張家兄弟，復將上訴人交付之系爭600
      萬元支票款納入己袋（其中交給不知情的張茂星1,000,00
      0 元除外），揆諸鄭志雄明知張茂星或張家兄弟並未要求
      上訴人給付每人各1,000,000 元，始願配合辦理先行過戶
      手續，卻仍以上揭情詞向上訴人詐稱，致上訴人陷於錯誤
      ，而交付系爭600 萬元支票款乙節，已如上述，足見鄭志
      雄確實詐欺系爭5,000,000 元款項。是鄭志雄否認詐欺此
      部分款項云云，委難採信。
  ５、此外，張茂星固於前審證稱：上訴人希望早一點辦理系爭
      房地過戶手續，伊遂開出條件，要求上訴人同意給付6,00
      0,000 元作為代價，伊僅拿到1,000,000 元（見本院前審
      卷一第153-154 頁，前審卷二第36-39 頁）等語，惟張茂
      星此部分證述，核與其在本院證述不符，亦與張永鴻及張
      立達的證述不合，顯見張茂星上開於本院前審之證述，或
      為維護其自身取得1,000,000 元之既得利益，到庭為有利
      於鄭志雄之證述，或基於前述已從鄭志雄處取得上述面額
      各5,000,000 元之票據2 張，不得不為上述之證述，核均
      無從資為有利於鄭志雄之認定。從而，張茂星雖另於系爭
      處分偵查中（見高雄地檢署94年度發查字第1021卷第29-3
      1 頁、第65-66 頁）及系爭刑事裁定為有利於鄭志雄之證
      述，亦均不得為有利於鄭志雄之認定。則系爭處分或系爭
      刑事裁定未深究張茂星於訴訟中利害關係之地位，暨未充
      分完整比對張茂星證述，所顯示之客觀事實，如與上訴人
      、鄭志雄及相關證人交相比對後，堪認鄭志雄應涉上開詐
      欺罪嫌，即認定鄭志雄未涉及詐騙上訴人之5,000,000 元
      ，自不能拘束本院，併予敘明。另林明憲等於系爭處分之
      證述，核與鄭志雄所涉此部分詐欺行為無涉，亦同予敘明
      。
（三）上訴人請求鄭志雄給付15,000,000元及利息，有無理由？
      代位鄭志雄請求鄭宇楠應將系爭正興路房地所有權移轉登
      記予鄭志雄，有無理由？
  １、關於上訴人請求鄭志雄給付15,000,000元及利息部分：
（１）按因故意或過失，不法侵害他人之權利者，負損害賠償責
      任。故意以背於善良風俗之方法，加損害於他人者亦同。
      民法第184 條第1 項定有明文。次按因被詐欺而訂立買賣
      契約，受詐欺之當事人固得依民法第93條行使撤銷權，惟
      此項詐欺行為，倘同時構成侵權行為，被害人非不得依侵
      權行為法律關係行使損害賠償請求權（最高法院77年度台
      上字第467 號裁判要旨、80年度台上字第289 號裁判要旨
      參照）。而按以詐欺行為，造成他人陷於錯誤，致為金錢
      之交付者。揆諸前揭說明，即屬民法第184 條第1 項後段
      ，故意以背於善良風俗之方法，加損害於他人，則該施用
      詐術之行為人自應負侵權行為損害賠償責任。又按無法律
      上之原因而受利益，致他人受損害者，應返還其利益。雖
      有法律上之原因，而其後已不存在者，亦同。民法第179
      條定有明文。再按，當事人一方本於一定目的而為給付時
      ，其一定目的在客觀上即為給付行為之原因。而給付原因
      之法律行為不成立或無效時，其給付亦屬自始欠缺原因。
      又給付如欠缺其原因時，他方當事人受領給付即無法律上
      之原因，應成立不當得利（最高法院98年度台上字第204
      號裁判要旨參照）。
（２）經查，鄭志雄施用詐術，先後向上訴人詐取10,000,000元
      及5,000,000 元乙節，業如前述。揆諸前揭說明，鄭志雄
      前揭詐欺取得財物之行為，對於上訴人而言，即構成侵權
      行為，上訴人自得本於侵權行為損害賠償請求權，請求鄭
      志雄給付上開款項。次查，鄭志雄因上開詐欺侵權行為而
      取得之15,000,000元，對於上訴人而言，亦屬無法律上之
      原因而受利益，致上訴人受有上開金錢之損害，應返還其
      利益予上訴人，則上訴人本於不當得利請求權，請求鄭志
      雄給付上開款項，亦屬有據。
  ２、關於上訴人代位鄭志雄請求鄭宇楠應將系爭正興路房地所
      有權移轉登記予鄭志雄部分：
（１）按債務人怠於行使其權利時，債權人因保全債權，得以自
      己之名義，行使其權利。民法第242 條前段定有明文。民
      法第242 條前段所定債務人怠於行使其權利時，債權人因
      保全債權，得以自己名義，行使其權利之先決條件，須債
      務人果有此權利，且在可行使之狀態，始有債權人之代位
      行使可言（最高法院65年台上字第381 號判例要旨參照）
      ；次按前條債權人之權利，非於債務人負遲延責任時，不
      得行使。亦為同法第243 條前段所明定。民法第242 條，
      關於債權人代位權之規定，原為債務人怠於行使權利，致
      危害債權人債權安全者，有使債權人得以自己名義行使債
      務人之權利，以資救濟之必要而設，故債權人對於債務人
      之權利得代位行使者，其範圍甚廣，凡非專屬於債務人本
      身之財產上權利均得為之（最高法院43年台上字第243 號
      判例要旨參照）。
（２）經查，本件上訴人得請求鄭志雄應給付15,000,000元，及
      自起訴狀繕本送達翌日即94年4 月22日起至清償日止，按
      週年利率5%計算之利息乙節，業如上述，足見上訴人對鄭
      志雄取得上開債權，且鄭志雄已陷於給付遲延當中。次查
      ，鄭志雄目前所有資產包括1 筆房屋及1 筆投資，財產總
      值約1,290,000 元節，有財產所得調件明細表附卷（見本
      院卷第30-32 頁）可稽，且為鄭志雄及上訴人所不爭執，
      堪予認定。此外，關於鄭志雄是否仍有相當的財產等，經
      詢問鄭志雄有何意見？有無證據提出等，迄未見其提出（
      見本院卷第74頁），堪認鄭志雄除上述資產外，並無其他
      資產。又查，鄭志雄將其所有系爭正興路房地，以借名登
      記原因關係移轉登記於鄭宇楠的名義下乙節，為兩造所不
      爭執，堪予認定，顯見系爭正興路房地真正所有權人係鄭
      志雄。而按鄭志雄積欠上訴人上開款項，既陷於給付遲延
      中，鄭志雄復無其他足夠資產，以擔保上訴人行使其債權
      ，則上訴人為保全自己之債權，即有代位行使鄭志雄終止
      系爭正興路房地借名登記契約之必要。再查，上訴人於本
      件訴訟中，已代位鄭志雄向鄭宇楠終止上開房地借名登記
      契約，為兩造所不爭執，堪予認定。則上訴人於代位行使
      終止系爭正興路房地借名登記契約後，代位行使鄭志雄得
      對於鄭宇楠之借名登記物返還請求權，請求鄭宇楠應將系
      爭正興路房地所有權移轉登記予鄭志雄，即屬有據。
七、綜上所述，上訴人依侵權行為損害賠償請求權或不當得利請
    求權，請求鄭志雄給付15,000,000元，及均自起訴狀繕本送
    達之翌日即94年4 月22日（見原審卷第19頁）起至清償日止
    ，按週年利率5%計算之利息；暨本於代位權及借名登記物返
    還請求權，代位鄭志雄請求鄭宇楠應將系爭正興路房地所有
    權移轉登記予鄭志雄，均有理由，應予准許。原審就此部分
    為上訴人敗訴之判決，並駁回其假執行之聲請，均有不當，
    上訴意旨，請求就此部分判決，予以廢棄改判，為有理由，
    自應由本院將原判決此部分廢棄，改判如主文第二、三項所
    示，並同時就金錢給付部分，諭知上訴人及鄭志雄得分別供
    擔保後，准予宣告假執行及免為假執行（至於上訴人於原審
    本於侵權行為及不當得利法律關係，另請求鄭志雄給付4,00
    0,000 元及假執行之聲請部分，業經本院更一審判決駁回上
    訴人此部分之訴確定，併予敘明）。
八、本件事證已明，兩造其餘攻擊方法與判決之結果不生影響，
    爰不予一一論述，併此敘明。
九、據上論結，本件上訴為有理由，依民事訴訟法第450 條、第
    78條、第85條第1項、第463條、第390條第2項、第392條第2
    項，判決如主文。
中    華    民    國    100   年    8     月    31    日
                            民事第四庭
                                審判長法官  蔡文貴
                                法      官  謝靜雯
                                法      官  李昭彥
以上正本證明與原本無異。
如對本判決上訴，須於判決送達後20日內向本院提出上訴狀，其
未表明上訴理由者，應於上訴後20日內向本院提出上訴理由書（
均須按他造當事人之人數附繕本）。上訴時應提出委任律師或具
有律師資格之人之委任狀，並依附註條文規定辦理。如委任律師
提起上訴者，應一併繳納上訴審裁判費。
中    華    民    國    100   年    8     月    31    日
                                書  記  官  黃一秋
附註：
民事訴訟法第466 條之1 ：
對於第二審判決上訴，上訴人應委任律師為訴訟代理人，但上訴
人或其法定代理人具有律師資格者，不在此限。
上訴人之配偶、三親等內之血親、二親等內之姻親，或上訴人為
法人、中央或地方機關時，其所屬專任人員具有律師資格並經法
院認適當者，亦得為第三審訴訟代理人。
第1 項但書及第2 項情形，應於提起上訴或委任時釋明之。